【裁判字號】    98,上更(一),34
【裁判日期】    980707
【裁判案由】    侵占
【裁判全文】
臺灣高等法院刑事判決              98年度上更(一)字第34號
上  訴  人  臺灣板橋地方法院檢察署檢察官
被      告  乙○○
選任辯護人  王昧爽  律師
上列上訴人因被告侵占等案件，不服臺灣板橋地方法院96年度訴
字第694號，中華民國97年2月21日第一審判決（起訴案號：臺灣
板橋地方法院檢察署95年度偵字第22600號、第22601號、第2260
2號），提起上訴，經本院判決後，由最高法院第一次發回更審
，本院判決如下：
    主  文
上訴駁回。
    理  由
一、公訴意旨略以：梁玉姍（起訴書誤載為甲○○，現改名為梁
    沛蓁，業經本院上訴審判處共同連續意圖為自己不法之所有
    ，而侵占對於業務上所持有之物，有期徒刑貳年，緩刑伍年
    確定）與乙○○原係男女朋友，（一）甲○○原任職設在臺
    北市區3號8樓西門子股份有限公司（下稱西門子
    公司）財務部會計並兼任職工福利委員會會計，負責收取、
    登載客戶交付予公司之票據等工作，為從事業務之人。竟意
    圖為自己不法之所有，並基於概括之犯意，自民國92年8月
    某日起至94年11月某日止，利用職務之便，盜蓋職工福利委
    員會印章於亞銥企業、科通、慶臻、柏眾、丞岷及松璟等公
    司交付予西門子公司面額總計為新臺幣（下同）773萬2,904
    元之6紙支票上，以變造支票之受款人為西門子公司職工福
    利委員會，再將之存入西門子公司職工福利委員會在第一商
    業銀行所開設帳號00000000000號帳戶內，足生損害於西門
    子公司。復連續以提領現金或匯入以其名義所開設之上海銀
    行忠孝分行帳號00000000000000號帳戶及彰化銀行南港科學
    園區分行帳號00000000000000號帳戶內，以此方式，將金額
    總計2,062萬6,592元款項，以易持有為所有之意思予以侵占
    入己。（二）乙○○明知前述款項為甲○○所侵占之贓款，
    竟基於收受贓物之概括犯意，自93年3月1日起至94年10月26
    日止，由甲○○將贓款自上開上海銀行、彰化銀行提領出，
    再以匯款或無摺存款之方式存入乙○○所開設彰化銀行古亭
    分行帳號00000000000000號帳戶及彰化銀行西松分行帳號
    0000 0000000000號帳戶內，供乙○○提領花用，共計309萬
    8,000 元，因認被告乙○○所為係犯刑法第349條第1項之收
    受贓物罪嫌等。
二、按犯罪事實應依證據認定之，無證據不得認定犯罪事實；不
    能證明被告犯罪者，應諭知無罪判決，刑事訴訟法第154條
    第2項、第301條第1項分別定有明文。次按事實之認定，應
    憑證據，如未能發現確實之證據，或證據不足以證明，自不
    能以推測或擬制之方法，以為裁判基礎；再犯罪事實所憑之
    證據，無論係直接證據或間接證據，其為訴訟上之證明，須
    於一般人均不致有所懷疑而得確信為真實之程度，始得據為
    有罪之認定，倘其證明尚未達此程度而尚有合理之懷疑存在
    時，本諸無罪推定原則，自應為被告無罪之諭知；又被告否
    認犯罪事實所持辯解縱使不能成立，除非有確實證據足以證
    明對於被告犯罪已無合理之懷疑外，不能遽為有罪之認定；
    刑事訴訟法規定被告有緘默權，被告基於不自證己罪原則，
    既無供述之義務，亦不負自證清白之責任，不能因被告未能
    提出證據資料證明其無罪，或對於被訴之犯罪事實不置可否
    ，即認定其有罪，最高法院著有92年度台上字第2570號判決
    可資參考。從而，認定被告有罪之證據，定需達到使事實審
    審判之法官有「確信」之心證時（即英美法上Beyond a rea
    sonable doubt），方得為被告有罪之判斷，若依負追訴犯
    罪職責之檢察官所提出之證據，尚無法使事實審法官有此程
    度之心證時，因法院僅有調查而無蒐集證據之義務（最高法
    院91年度台上字第5846號判決參照），且檢察官於訴訟上應
    負提出證據及說服之實質舉證責任，倘現存卷內證據尚未達
    有罪程度之確信時，自應為有利於被告之認定，最高法院亦
    著有92年台上字第128號判例可資參照。查本件檢察官雖認
    被告乙○○涉犯贓物罪，惟證人梁玉姍（現改名為梁沛蓁）
    於原審審理中證稱：「（在你整個92年8月到94年11月間侵
    占西門子公司款項期間，是不是有跟被告乙○○討論過這些
    款項是如何來？萬一被公司查到要如何處理？）他不會直接
    問我，我只是說這個錢要還的，不要再花了」、「（依你剛
    剛所述到底有無跟乙○○討論被發現如何處理的問題？）沒
    有，他不討論這些敏感問題」、「我是有告訴他這些是公司
    的錢，是先用借的．．．」、「（你到底有無告訴乙○○這
    些錢是侵占得來的？）我沒有明確告訴他侵占」、「我先拿
    公司的錢，但是要還，我沒有說侵占」（見原審卷二第49至
    51頁）；於本院上訴審證稱：「．．．應該是12月底開始，
    因為他（指乙○○）說我為什麼都有錢，我說我跟公司周轉
    的，要還錢，我把錢給他」、「（乙○○知道你後來拿給他
    的錢是你的薪水還是公司的公款？）他應該知道是公司的錢
    ，他每次跟我拿錢都超過我的薪水數目」、「（你屢次向公
    司拿錢也沒錢還給公司，你有無跟乙○○說錢要還給公司？
    ）我說這些錢要還給公司，他說沒關係，這是投資．．．」
    、「（乙○○說上開這些話是在何時？）印象大約是93年底
    應該是12月左右」（見本院上訴卷第50頁反面至第51頁）等
    語明確，顯然梁玉姍於上開時間內，並未明確告知交付被告
    金錢係來自侵占公司的款項，且遍查卷內證據亦無積極證據
    證明被告於梁玉姍交付金錢之際，已認識該等款項係梁玉姍
    侵占西門子公司公款之贓款，是本件尚無積極之事證足以證
    明被告有贓款之認識而收受之事實，此外，復查無其他積極
    證據足資證明被告有何前揭公訴人所指之犯行，是揆諸最高
    法院前揭判例之要旨，被告自難成立前開之收受贓物罪，自
    應為其無罪判決之諭知。
三、原審經審理結果，認無積極證據足資證明被告乙○○有公訴
    人所指之前開犯行，而為被告無罪之諭知，尚無不合，公訴
    人依告訴人具狀請求上訴認本件應依刑事訴訟法第300條變
    更起訴法條，改依共同侵占罪諭知被告有罪之判決，而指摘
    原判決不當。惟按起訴之事實一經法院認為無罪，即與未經
    起訴之事實，不發生裁判上一罪關係，亦即無犯罪事實一部
    與全部關係可言，未經起訴之事實無從依刑事訴訟法第二百
    六十七條認屬起訴效力所及，則非審判範圍之所在。又刑事
    訴訟法第三百條所定變更檢察官起訴法條之規定，僅於起訴
    敘述之事實範圍內，有其適用，反之則否。本件檢察官對於
    上訴人起訴之事實，並未述及上訴人有與梁玉姍共同侵占或
    偽造私文書之情事，尚不得逕行變更檢察官起訴之贓物罪，
    論處上訴人為業務侵占罪刑，否則，有適用法則不當之違背
    法令（請參酌最高法院九十七年度台上字第六七五九號判決
    ），是公訴人上訴指摘原判決此部分不當，為無理由，應予
    駁回。
據上論斷，應依刑事訴訟法第368條判決如主文。
本案經檢察官呂光華到庭執行職務。
中    華    民    國    98    年    7     月    7     日
                  刑事第九庭  審判長法  官  陳貽男
                                    法  官  周盈文
                                    法  官  許宗和
以上正本證明與原本無異。
檢察官如不服本判決，應於收受送達後10日內向本院提出上訴書
狀，其未敘述上訴之理由者並得於提起上訴後10日內向本院補提
理由書（均須按他造當事人之人數附繕本）「切勿逕送上級法院
」。
                                    書記官  林淑貞
中    華    民    國    98    年    7    月      9    日


司法院資訊處製作；財團法人民間司法改革基金會備份。
